最高法院民事判決　　　　　　　　　　　　　　　八十八年度台上字第一二九二號
　　上　訴　人　甲○○
　　被 上訴 人　乙○○
右當事人間請求返還贈與物事件，上訴人對於中華民國八十六年十一月二十四日台灣
高等法院第二審更審判決（八十五年度重上更(一)字第九二號），提起上訴，本院判決
如左：
    主  文
原判決除假執行部分外廢棄，發回台灣高等法院。
    理  由
本件被上訴人主張：伊因與上訴人訂定婚約，而將坐落台中市○○區○○段二二九九
地號建地，面積三千六百七十四平方公尺所有權應有部分一萬分之五十二，及其上建
物建號四三九○號，即門牌號碼台中市○○區○○路二五三巷四十七號十二樓之二所
有權全部、建號四四○一號，即門牌號碼同巷三十一號地下二層房屋所有權應有部分
一萬分之一○一（下稱台中市○○路房地）。及以上訴人名義向第三人張秀政、鴻禧
開發股份有限公司（下稱鴻禧公司）訂購之鴻禧大溪山莊ＣＳ區編號一○Ｆ預售屋及
基地（下稱大溪山莊預售屋房地）贈與上訴人。民國八十三年五月間，兩造同意以伊
分別給付上訴人及上訴人之父各新台幣（下同）五百萬元及一百萬元，上訴人將上開
系爭贈與物返還伊為條件，合意解除婚約，伊並如數開立支票給付上訴人。詎上訴人
於收受上述金額後，竟拒不將系爭贈與物返還，依民法第九百七十九條之一之法律關
係，伊自得請求上訴人返還贈與物等情。爰求為命上訴人將台中市○○路房地所有權
移轉登記與伊，及協同伊向第三人張秀政、鴻禧公司辦理將大溪山莊預售屋房地買賣
契約之買方當事人名義變更為伊之判決。
上訴人則以：兩造素有金錢往來，被上訴人給付伊之支票係為償還伊及伊父親郭奇峰
之借款債務，並非因解除兩造婚約所為之給付。上開系爭不動產並非由被上訴人購買
，而係伊所購買，更非被上訴人因訂婚所為之贈與，兩造婚約亦未合意解除等語，資
為抗辯。
原審將第一審所為被上訴人敗訴之判決廢棄，改判如其聲明，無非以﹕查被上訴人於
八十三年五月十日寄給上訴人之書信其第二段明載「事實上彼此往來帳只有約二至三
百萬元間，妳說帳目放置於妳的舊公司，既然妳在電話中都說不夠，那五百萬就夠了
吧！其餘就照妳所說當做『解除婚約』及妳所說的『贍養費』好了」云云，被上訴人
於信函中已明確提及「解除婚約」及「贍養費」等事，且綜觀前後文並依解釋意思表
示應探求當事人真意之原則，被上訴人確係以給付五百萬元作為與上訴人解除婚約之
條件。而被上訴人確已開出五百萬元及一百萬元之支票交由上訴人兌領，上訴人亦未
作任何表明反對意思，且如數兌領全數之金額，兩造間之婚約關係，已因雙方之意思
表示合致而解除。次查，台中市○○路及大溪山莊之系爭房地，乃被上訴人與上訴人
訂定婚約所為之贈與，業據證人錢佩玲證述屬實；而桃園大溪山莊之預售屋，亦經證
人何萬亭作證在卷。被上訴人主張上開系爭房地均係婚約所為之贈與，系爭房地買賣
價款，全部係由其繳納之事實，提出其所簽發之支票影本及資金存入房地出賣人銀行
帳戶之記錄為證。台中市○○路房地係於兩造訂婚前之八十二年二月二十一日簽約，
在八十二年三月三十日訂婚後，分別於同年四月二十九日、五月十三日完成過戶交屋
手續，由整個購買之時程及房地價款均由被上訴人所支付等情觀之，足證被上訴人購
買上開系爭房地係作為與上訴人訂婚之贈與。另由被上訴人之母親黃林申申於八十五
年十一月十四日準備程序期日到場證述：「問：訂房子用甲○○名義，何人出資？」
，「答：是乙○○出的，乙○○有什麼事均會回家說，他若不夠錢，會向我調借，我
們是母子，常有調借之事。」等語，益可證明被上訴人為訂婚購屋贈與上訴人之事實
。又大溪山莊預售屋房地，被上訴人自八十二年六月七日起至八十三年五月二十日止
，已陸續繳納房地價款計壹仟肆佰捌拾柒萬元。本件訴訟中，被上訴人、鴻禧公司、
張秀政等三方，並於八十三年八月二十二日簽訂協議書，其第四條約定：「對被上訴
人依系爭房地契約應付之未付款項，鴻禧公司及張秀政均同意在兩造間之訴訟尚未判
決被上訴人勝訴確定前，緩予繳納……但關於其緩繳期間，被上訴人對鴻禧公司及張
秀政應與房地款（含委託代辦貸款）同時給付以年息百分之十計算之利息。」有該協
議書在卷可稽。被上訴人自八十四年五月起，按月給付壹拾伍萬伍仟貳佰伍拾元予鴻
禧公司及張秀政，累計至八十六年七月止，已陸續支付參佰捌拾捌萬壹仟貳佰伍拾元
，亦有銀行帳戶資料附卷可憑。足證大溪山莊預售屋房地之價款亦為被上訴人所出資
。被上訴人主張，兩造間之婚約關係，已因雙方之意思表示合致而解除，及系爭房地
係由其購買，因婚約贈與上訴人等事實，堪信為真實。從而，被上訴人依民法第九百
七十九條之一規定，請求上訴人將台中市○○路房地所有權移轉登記與被上訴人。及
請求上訴人協同被上訴人向第三人張秀政、鴻禧公司辦理將大溪山莊預售屋房地買賣
契約之買方當事人名義變更為被上訴人，均為有理由，應予准許等詞，為其判斷之基
礎。
按贈與乃當事人一方以自己之財產，為無償給與他方之意思表示，經他方允受而生效
力之契約，此觀八十八年四月二十一日修正公布前民法第四百零七條規定自明。查本
件系爭台中市○○路房地，係以上訴人為買受人與出賣人訂立買賣契約，並由出賣人
將該房地所有權移轉登記與上訴人。另大溪山莊預售屋房地，亦係以上訴人為買受人
與出賣人訂立買賣契約，此房地尚在分期繳款中，尚未辦理所有權移轉登記，上開二
處房地價金均由被上訴人出資給付出賣人，為原審確定之事實。則被上訴人究係以自
己之何項財產無償給與上訴人﹖其給與之行為究竟為何﹖此與被上訴人可否請求上訴
人返還贈與物，及返還何項贈與物有關，原審未詳查釐清其事實，遽為不利於上訴人
之判決，已有可議。次查，證人錢佩玲、何萬亭二人僅係到場分別證述，上開二處房
地出售予上訴人及價金繳納之情形，並無涉及何人贈與何人財產之內容（原審更一卷
五一、五二、一一○、一一一頁）。乃原審竟認上開二處房地係由被上訴人贈與上訴
人，已據該二證人證述屬實云云，亦有認定事實不憑證據之違法。上訴論旨，指摘原
判決不當，求予廢棄，非無理由。
據上論結，本件上訴為有理由，依民事訴訟法第四百七十七條第一項、第四百七十八
條第一項，判決如主文。
中      華      民      國    八十八    年      六      月     十一     日
                              最高法院民事第二庭
                                  審判長法官  曾  桂  香
                                        法官  劉  延  村
                                        法官  徐  璧  湖
                                        法官  劉  福  聲
                                        法官  黃  秀  得
      右正本證明與原本無異
                                              書  記  官
中      華      民      國    八十八    年      六      月    二十八    日
